【裁判字號】    95,重上國,14
【裁判日期】    951121
【裁判案由】    國家賠償
【裁判全文】
臺灣高等法院民事判決                95年度重上國字第14號
上  訴  人  中國石油化學工業開發股份有限公司
法定代理人  乙○
訴訟代理人  蕭世光律師
複代理人    陳峰富律師
            張簡勵如律師
訴訟代理人  聶開國律師
複代理人    吳文琳律師
            林炎平律師
被上訴人    經濟部
法定代理人  甲○○
訴訟代理人  林志豪律師
複代理人    徐明水律師
上列當事人間請求國家賠償事件，上訴人對於中華民國95年5月2
9日臺灣臺北地方法院95年度重國字第2號第一審判決提起上訴，
本院於95年11月14日言詞辯論終結，判決如下：
    主  文
上訴駁回。
第二審訴訟費用由上訴人負擔。
    事實及理由
甲、程序方面：
    被上訴人之法定代理人原係為黃營杉，嗣於本件訴訟進行中
    變更為甲○○，此有總統府秘書長錄令通知在卷可稽（見本
    院卷第172頁），復經被上訴人聲明承受訴訟，自應准許。
乙、實體方面：
一、上訴人起訴主張：伊自民國72年4月1日間奉被上訴人之命，
    配合政府政策合併台灣業股份有限公司（下稱台公司）
    ，導致台南市政府以伊係合併台公司之存續公司，應依公
    司法第319條準用第75條之規定，概括承受台公司之權利
    與義務，並以伊目前為民營公司非國營事業等為由，要求伊
    就接管台公司所有位於台南市○○區○○段544-2、541-2
    、543、545、668、668-1、668-2、668-4、668-5、668-6
    地號之全部土地及鹽田段550、551、552地號緊鄰二等九號
    道路以東50公尺範圍之土地，及台南市○○○號道路（1k+8
    0054至2k-825段）（下稱系爭污染土地），存有之「汞」、
    「五氯酚」及「戴奧辛」污染情事，依89年2月2日頒布之土
    壤及地下水污染整治法（下稱土污法）規定，負污染行為人
    之整治責任。而被上訴人本應清除台公司關於系爭污染土
    地之污染，然被上訴人除並未清除外，並在台公司未徹底
    改善污染前，命伊與台公司合併，被上訴人對伊因此所受
    之損失，應負損害賠償之責。本件系爭污染土地於93年3月
    19日被公告為污染整治場址，台南市政府依土污法第14條規
    定，對系爭污染土地加以管制，除限制伊使用外，復於93
    年8月6日以伊為系爭污染土地之污染行為人為由，命伊提供
    安順廠區土地，以供二等道路污染物分選及設置安置區及相
    關行為，並於同年11月8日依行政執行法之規定，強制執行
    前揭行政處分，進入系爭污染土地，將台南市○○○號道路
    之污染物放置於系爭污染土地，致伊完全無法使用系爭污染
    土地。此外，因系爭污染土地被公告為污染整治場址，依土
    污法第15條規定伊亦不得移轉處分系爭污染土地，該系爭污
    染土地，對伊而言，已無任何資產價值可言，被上訴人依前
    開說明，自應賠償伊因此所受之損失。伊曾於本年8月17日
    依國家賠償法第10條規定，向被上訴人提出協議請求，為被
    上訴人所拒絕。伊爰依國家賠償法第2條規定，先請求系爭
    土地被公告為污染整治場址之日起至伊提出本訴之日止，因
    無法使用該土地之損失為新台幣（下同）7,217,653元。另
    台南市政府以上訴人為污染行為人，命上訴人繳納之費用，
    及因此課處之罰鍰或怠金共計2,858, 881元，依土污法第25
    條第3項，被上訴人亦應賠償之。縱令伊因合併台公司而
    被認定為污染行為人，然被上訴人亦同為污染行為人，且被
    上訴人始為台安順廠之污染元兇，依民法第280條但書規
    定，被上訴人應單獨負擔台南市政府命伊繳納之費用，及課
    處之罰鍰或怠金。並聲明：(一)原判決廢棄。(二)被上訴人應給
    付上訴人10,076, 534元及自起訴狀繕本送達之翌日起，按
    年息5％計算之利息。(三)願供現金或等額中國信託商業銀行
    承德分行開立之無記名可轉讓定存單為擔保請准宣告假執行
    。
二、被上訴人辯稱：上訴人既已合併台公司，自應承擔台公
    司於生產過程所致台安順廠址土地污染之損害。且上訴人
    遭受無法使用系爭污染土地之損失及應負污染整治責任，係
    因其概括承受台公司之一切權利義務，並經認定為污染行
    為人所致，與被上訴人是否怠於執行職務行使公權力並無任
    何關聯。況被上訴人對於台公司之污染行為已盡監督之義
    務，並無怠於執行職務，且對於台公司之管理監督應屬行
    政機關內部行為，與行使公權力行為性質有異。再者，上訴
    人遭受無法適用系爭土地及應負污染整治責任，係因其概括
    承受台公司之一切權利義務，並經認定為污染行為人所致
    ，與被上訴人是否怠於執行職務行使公權力無因果關係，上
    訴人自不得向被上訴人請求國家賠償。又上訴人於73年12月
    1 日委託訴外人中鼎公司規劃、監測污染時，已知安順廠污
    染情形，距今早已超過21年餘，退步言之，即便上訴人得依
    據國家賠償法第2條相關規定請求被上訴人賠償，然上訴人
    之請求權亦因消滅時效期間之經過而消滅，被上訴人自得拒
    絕賠償。又被上訴人否認其有容許台公司非法排放、洩漏
    、灌注或棄置污染物之行為，故被上訴人並非為土污法所稱
    之污染行為人，上訴人依據土污法第14條、第25條請求被上
    訴人負擔賠償責任顯屬無據。被上訴人與上訴人間並無連帶
    債務關係，上訴人自不得依據民法第280條但書為規定，請
    求被上訴人償還台南市政府命其繳納之費用、罰鍰及怠金等
    語。並聲明：(一)上訴駁回。(二)如受不利判決願供擔保請准宣
    告免為假執行。
三、兩造不爭執事項：
  (一)上訴人於72年4月1日奉被上訴人之命，合併台公司，其中
    台公司為消滅公司，上訴人為存續公司。台公司自35年
    至71年初期間，主要產製固、片、液、五氯酚等產品
    。台南市政府認定系爭污染土地受汞、五氯酚、戴奧辛等污
    染，並認定該污染係因台公司非法排放、洩漏、灌注或棄
    置污染物並未依法令規定清理污染物所致，而認為台公司
    為污染行為人，上訴人為合併公司，故應對台公司之行為
    負責。
  (二)系爭污染土地於93年3月19日被公告為污染整治場址，台南
    市政府並依據土壤及地下水污染整治法第14條規定，對系爭
    土地加以管制，同年8月6日以上訴人為系爭污染土地之污染
    行為人，命其提供系爭土地，以供二等道路污染物分選及設
    置安置區，並於同年11月8日依行政執行法規定強制執行。
  (三)台南市政府於93年4月12日依據土壤及地下水污染整治法第
    15條規定，囑託地政機關辦理系爭土地禁止處分登記。
  (四)台南市政府於93年5月10日函知上訴人應繳納戴奧辛採樣及
    檢驗計畫費用652,221元，於同年8月31日函知應依據土壤及
    地下水污染整治法第38條規定加計2倍費用，連計應繳納之
    費用為1,956,660元。復於同年9月24日函知台南縣政府依據
    土壤及地下水污染整治法第32條第2項規定，處罰鍰20萬元
    。再於93年11月1日以南市環水字第930303002 0號函處上訴
    人5萬元怠金，前開費用、罰鍰及怠金上訴人尚未繳付。
  (五)上訴人前對台南市政府於93年5月10日函文之處分內容不服
    ，經提起訴願後，經行政院環保署以環署訴字第93005027 0
    號駁回訴願。經上訴人提起行政訴訟，遭高雄高等行政法院
    以94年度簡字第193號判決駁回上訴人之訴。
  (六)上訴人於94年8月17日曾向被上訴人協議請求國家賠償，但
    被上訴人認其並無賠償義務，於94年10月17日函知上訴人，
    並檢附94年賠議字第940002號拒絕賠償理由書。
四、上訴人主張：被上訴人藉由台公司以達成國家任務，命上
    訴人與台公司合併等，此均為違法之執行職務行使公權力
    行為，其未對台公司妥適為監督及編列預算以清除台公
    司所造成之污染行為，此為怠於執行職務行為，且被上訴人
    為污染行為人，故上訴人得依據國家賠償法第2條、土污法
    第14條、第15條及第25條第3項、民法第280條但書等規定，
    訴請被上訴人賠償。被上訴人否認其應負損害賠償責任，並
    以前揭情詞置辯。經查：
  (一)土污法第2條第12款規定「污染行為人」之定義為：有下列
    行為之一而造成土壤或地下水污染之人：1.非法排放、洩漏
    、灌注或棄置污染物。2.仲介或容許非法排放、洩漏、灌注
    或棄置污染物。3.未依法令規定清理污染物。依同條第15款
    規定，「污染土地關係人」之定義為：「指土地經公告為污
    染整治場址時，非屬於污染行為人之土地使用人、管理人或
    所有人。」故如為污染行為人，則非污染土地關係人。
  (二)上訴人雖主張：上訴人為污染土地關係人而非污染行為人等
    語。惟依69年4月18日修正公布之公司法第319條準用第75條
    規定，因合併而消滅之公司，其權利義務，應由合併後存續
    或另立之公司承受。查台公司安順廠於71年間奉經濟部命
    令裁撤關廠，72年4月1日上訴人配合政府政策與台公司合
    併因而取得台公司台南安順廠坐落於台南市○○區○○段
    之系爭污染土地，依據前揭規定，台公司之法人格即由上
    訴人所吸收，台公司之權利義務則由上訴人所概括承受。
    土污法雖於89年2月2日始制定公布，惟土污法第48條明文規
    定，第7條、第12條、第13條、第16條至第18條、第32條、
    第36條、第38條及第41條之規定，於本法施行前已發生土壤
    或地下水污染之污染行為人適用之。台公司為系爭場址之
    污染行為人乙節，為兩造所不爭，吸收其法人人格並概括承
    受其權利義務之上訴人，即為污染行為人，且應負起排除系
    爭污染行為責任。詎上訴人與台公司合併後，對系爭土地
    污染問題卻未採取有效之改善措施，對於系爭場址內之戴奧
    辛及汞污泥之之污染，未依規定妥為貯存或清除，顯已違反
    當時廢棄物清理法第13條、第15條及現行廢棄物清理法第28
    條、第36條，並已違反「事業廢棄物貯存清除處理方法及設
    施標準」等相關規定，符合土污法第2條第12款第1目「非法
    排放、洩漏、灌注或棄置污染物」及第3目「未依法令規定
    清理污染物」之規定，應認上訴人為系爭土地之污染行為人
    ，臺灣高雄高等行政法院94年度簡字第193號判決亦認定上
    訴人為汙染行為人。上訴人既為污染行為人，其主張：其非
    污染行為人，而為污染土地關係人云云，並無可採。
  (三)土污法第25條第2、3項規定：「污染土地關係人因重大過失
    ，致其土地公告為整治場址者，就各級主管機關依第十二條
    第一項、第十三條及第十六條規定支出之費用，與污染行為
    人負連帶清償責任」、「污染土地關係人依前項規定清償之
    費用及依第十二條第二項、第十六條第三項支出之費用，得
    向污染行為人求償」。此2項規定均以污染土地關係人為規
    範對象，上訴人為污染行為人而非污染土地關係人，已如前
    述，而被上訴人並非污染土地關係人乙節，為兩造所不爭（
    本院卷，182頁背面），則上訴人主張：依土污法第25條第2
    、3項規定，兩造負連帶清償責任，上訴人對被上訴人有求
    償權云云，並無可採。其主張：兩造應負連帶賠償責任，依
    民法第280條但書規定，被上訴人應單獨負擔損害及費用云
    云，亦無可採。
  (四)上訴人復主張：台公司是污染行為人，因被上訴人監督不
    週，未編列預算，造成污染等，沒有請台公司改善，卻要
    上訴人與台公司合併，被上訴人要負擔污染行為人責任等
    語。惟縱認上訴人主張被上訴人對於台公司監督不周、未
    編列預算、未令台公司改善、命與上訴人合併等行為，此
    亦與上開土污法第2條第12款規定之「污染行為人」之定義
    不合。況被上訴人否認其有何監督不周，未編列預算情事，
    上訴人自承其應自行編列預算經被上訴人核准，而非由被上
    訴人編列預算，以及其自83年間已經民營化等事實（本院卷
    ，159頁背面）。對於台公司污染問題，台灣省政府曾命
    台公司改善，台公司與與上訴人於72年4月合併後，臺
    灣省環境保護局曾於74年9月16日函請被上訴人編列預算盡
    速清除污泥，被上訴人曾發函給請上訴人處理，上訴人亦曾
    函復被上訴人等事實，有各該函文附卷足按（原審卷1，230
    、192頁），足見被上訴人對於上訴人之系爭污染問題曾加
    以監督。上訴人未能舉證證明上訴人有曾經編列防治污染預
    算卻遭被上訴人不准之事實，亦未舉證證明被上訴人有何對
    台公司或上訴人監督不周情事，空言主張並無可採。再者
    ，上訴人與台合併時，台公司有土地等資產，其資產超
    過罰鍰之金額，資產為正數等事實，為兩造所不爭（本院卷
    ，195頁背面）。上訴人雖主張：上訴人整治費用沒有計算
    進去，目前的整治費用要上百億等語。惟上訴人未能舉證明
    其合併時之整治費用大於其所承受之資產，且自72年間與台
    公司合併迄83年民營化時止，上訴人仍為國營事業，依法
    可編列污染整治費用預算而改善污染情況，故被上訴人命上
    訴人與台公司合併，不能因而認為上訴人受有何種損失。
    上訴人既未能提出證據證明被上訴人有何合於土污法第14、
    15 條規定之行為致上訴人受有損害之事實，其主張其得依
    土污法第14、15規定請求被上訴人賠償損害云云，亦無可採
    。
  (五)按國家賠償法第2條第2項規定：公務員於執行職務行使公權
    力時，因故意或過失不法侵害人民自由或權利者，國家應負
    損害賠償責任；公務員怠於執行職務，致人民自由或權利遭
    受損害者亦同。國家依此條規定所負損害賠償責任，係就公
    務員職務上侵權行為或怠於執行職務所負之間接責任，必先
    有特定之公務員之行為已構成職務上之侵權行為或怠於執行
    職務時，國家始應對該受損害之人民負賠償之責任。又行政
    處分之當否，與承辦之公務員是否構成職務上之侵權行為，
    原屬兩事，行政處分縱令不當，其為此處分或執行此處分之
    公務員未必構成職務上之侵權行為。上訴人既未能舉證証明
    有何被上訴人所屬特定公務員之行為構成職務上之侵權行為
    或怠於執行職務，致上訴人之權利受損害之事實，其主張其
    得依國家賠償法第2條規定訴請被上訴人賠償損害云云，亦
    不足採。
  (六)上訴人未能舉證證明被上訴人或其所屬特定公務員有何違法
    執行職務或怠於執行職務而行使公權力致系爭土地遭汙染，
    或有何合乎土污法第2條第12款規定之行為致系爭土壤污染
    等事實，其主張被上訴人為系爭土地之污染行為人云云，即
    無可採。退步而言，縱認上訴人主張被上訴人有監督不周情
    事，被上訴人雖有可能對因而與上訴人對受有損害之第三人
    負連帶賠償責任，但就上訴人而言，上訴人不論有無他人加
    以監督，均不能為污染土地之行為，其因污染系爭土地而為
    系爭土地之污染行為人，台南市政府命其提供系爭土地供污
    染物分選及設置安置區、命其負擔相關整治費用、對其科處
    罰鍰、怠金，上訴人因而所受之無法使用系爭土地、必須支
    付費用、罰鍰、怠金等損害，均係上訴人從事污染行為及台
    南市政府對其依法處罰之結果，不能認為係因被上訴人之行
    為所致。則上訴人依土污法第14條、第15條及第25條第2、3
    項、民法第280條但書及國家賠償法第2條規定，訴請被上訴
    人賠償其所受之損害，即屬無據。
五、從而上訴人依土污法第14條、第15條及第25條第2、3項、民
    法第280條但書等規定，訴請被上訴人應給付上訴人10,076,
    534元及自起訴狀繕本送達之翌日起，按年息5％計算之利息
    為無理由，不應准許。其假執行之聲請亦失所附麗，應併予
    駁回。原審為上訴人敗訴之判決，及駁回其假執行之聲請，
    並無不合。上訴意旨指摘原判決不當，求予廢棄改判，為無
    理由，應予駁回。
六、本件事證已臻明確，兩造其餘主張與舉證，無一一論列之必
    要，併此敘明。
丙、據上論結，本件上訴為無理由，依民事訴訟法第449條第1項
    、第78條，判決如主文。
中    華    民    國    95    年    11    月    21    日
                    民事第五庭
                        審判長法  官  林丁寶
                              法  官  蔡芳齡
                              法  官  高鳳仙
正本係照原本作成。
如不服本判決，應於收受送達後20日內向本院提出上訴書狀，其
未表明上訴理由者，應於提出上訴後20日內向本院補提理由書狀
（均須按他造當事人之人數附繕本）上訴時應提出委任律師或具
有律師資格之人之委任狀；委任有律師資格者，另應附具律師資
格證書及釋明委任人與受任人有民事訴訟法第466條之1第1項但
書或第2項（詳附註）所定關係之釋明文書影本。
中    華    民    國    95    年    11    月    22    日
                              書記官  黃慶霽
附註：
民事訴訟法第466條之1（第1項、第2項）：
對於第二審判決上訴，上訴人應委任律師為訴訟代理人。但上訴
人或其他法定代理人具有律師資格者，不在此限。
上訴人之配偶、三親等內之血親、二親等內之姻親，或上訴人為
法人、中央或地方機關時，其所屬專任人員具有律師資格並經法
院認為適當者，亦得為第三審訴訟代理人。


司法院資訊處製作；財團法人民間司法改革基金會備份。
